【裁判字號】    89,訴,55
【裁判日期】    891017
【裁判案由】    侵權行為損害賠償
【裁判全文】
臺灣高等法院臺南分院民事判決  八十九年度訴字第五五號
      原      告  丙  ○
      訴訟代理人  丁○○
      被      告  乙○○
      訴訟代理人  甲○○
右當事人間因刑事附帶民事訴訟請求侵權行為損害賠償事件，經本院刑事庭裁定（八
十九年度交附民字第一三七號）移送前來，本院判決如左︰
    主  文
被告應給付原告新臺幣貳拾貳萬零玖佰陸拾元，及自八十九年四月廿七日起，至清償
日止，按年息百分之五計算之利息。
原告其餘之訴駁回。
訴訟費用由被告負擔廿五分之一，餘由原告負擔。
原告假執行之聲請駁回。
    事  實
甲、原告方面：
一、聲明：
  (一)被告應給付原告新臺幣 (下同)二百五十二萬二千一百六十一元，及自附帶民事
    訴訟起訴狀繕本送達被告翌日（即八十九年四月廿七日）起，至清償日止，按周
  年利率百分之五計算之利息。
  (二)願供擔保，請准予宣告假執行。
  (三)訴訟費用由被告負擔。
二、陳述：
  (一)被告於八十八年六月二十日上午四時五十分許，駕駛車號ＩＸＣ—二一二號重機
    車，由南往北方向行駛，行經雲林縣西螺鎮○○里○○街接近五福街口附近，原
    應注意車輛行駛時，駕駛人應注意車前狀況，並隨時採取必要之安全措施，而依
    當時天候陰、夜間無照明、直路、路面潮濕、無缺陷、無障礙物、視距良好之情
    形，竟疏未注意，由後追撞手推二輪車同向步行於前之原告，致原告跌倒在地，
    受有外傷性顱內出血之傷害，而於手術後呈現反應遲鈍、言語表達有嚴重障礙及
    四肢無力之重傷害，刑事部分，業經本院審理在案。
  (二)原告因此次車禍受傷後，住院手術治療，迄未治癒，已支出之醫藥費包括健保部
    分為六十二萬二千一百六十一元，又因原告現在還在包尿布尚須至慈愛醫院做復
    健，且為了照顧有請外勞看護，一個月的工資加上健保費約在一萬九千元左右，
    此為增加生活上需要的費用，預估尚須七十萬元。再原告受傷前並無任何疾病，
    因此次受傷接受開顱手術，目前反應遲鈍，言語表達有嚴重障礙，眼神呆滯，四
    肢無力，須坐輪椅，已達殘廢之程度，有農民健康保險殘廢診斷書可證，日常生
    活完全依賴他人照顧，精神上痛苦異常，姑請求非財產上損害一百二十萬元聊資
    補償。以上共計請求二百五十二萬二千一百六十一元。
  (三)原告上開損害，自應由被告負擔損害賠償責任，爰依民法第一百八十四條第一項
    、第一百九十五條第一項之規定，提起本訴。
  (四)原告受傷後在秀傳醫院及慈愛醫院治療。原告務農維生，平常在種菜，收入不一
    定，平日的生活費都靠務農的收入支應。原告已向保險公司請領一百一十一萬四
    千零一十五元，並由被告代墊醫藥費十一萬元。
三證據：提出農民健康保險殘廢診斷書影本一份為證。
乙、被告方面：
一、聲明：
  (一)原告之訴及假執行之聲請均駁回。
  (二)訴訟費用由原告負擔。
  (二)如受不利之判決，願供擔保請准免為假執行並請准為支付定期金。
二、陳述：
  (一)依道路交通安全規則第六條規定手拉貨車、板車應分類為慢車，而慢車應靠右側
    路邊行駛，為同規則第一百二十四條所明定。原告凌晨天際未明手推貨車行駛於
    道路中心，明顯違規在先。被告當時依車速三十公里時速行駛發現緊急向右煞避
    ，不意對方發現來車亦做同方向右閃，故以右側貨架擦撞其手推貨車（未如起訴
    書所云直接由後方撞人）致肇事故。被告已依道路交通安全規則為一般之注意，
    同時已為必要之注意及煞避之適當行為，而原告參與交通行為同時負有為必要之
    注意相互為遵守交通秩序之適當行為，不料其竟違規行駛道路中心（有現場照片
    為證）亦負相當責任，為此請函請車輛行車事故鑑定委員會鑑定雙方應負責任程
    度。
  (二)損害之發生或擴大，被害人與有過失，或怠於適當之注意，或怠於避免損害及減
    少應盡之方法而有過失者，法院得減輕賠償金額或免除之，此為民法第二百十七
    條規定之過失相抵法則。車禍發生時，原告是走在路中間，原告對車禍之發生實
    與有過失，原告未考慮事故發生之自身責任，求償巨額賠償二百五十二萬餘元，
    被告認為金額過高，請求過失相抵。
  (三)身體健康之傷害應為金錢賠償為民法第一九三條、第一九五之一條前段所明定，
    此為民法第二百十三條第一項所謂法律另有規定，自無適用同條第三項規定自損
    害發生時起加給利息之理（參見五十六年台上一八六三），原告要求自書狀送達
    之翌日起加給利息，顯與法不合。
  (四)再查雙方當事人年均逾六十，被告未受教育，僅以種植小面積耕地（約二百坪）
    蔬菜為生，只能維持生活，原告除要求醫藥費用一百三十三萬二千餘元及非財產
    上損害賠償一百二十萬元合計二百五十多萬餘元，金額太高，無法負擔。且原告
    自八十九年九月份起始僱用外勞照顧，而被告之妻罹大腸癌重病，孫曾盈凱為火
    燒傷成重大（症）病患，在在均需被告負擔，被告實在無法再負擔原告巨額賠償
    之要求，請考慮被告生計，酌減賠償金額，並依同法第一百九十三條第二項之規
    定，將賠償金額定為支付定期金。
  (五)被告依法參加「機車第三人責任保險」已由原告向保險公司具領理賠一百一十萬
    元四千零一十五元整，另被告代墊原告住院期間之醫療費用一十一萬元正，合計
    已賠償一百二十一萬四千零十五元正。
三、證據：提出重大傷病免自行部分負擔證明卡、醫院診斷證明書等影本等各二份及
    戶口名簿影本一件。
丙、本院依職權調閱臺灣雲林地方法院檢察署八十八年度偵字第六一五九號過失傷害
    案全卷，並向秀傳醫院及慈愛綜合醫院函查原告因本件車禍住院期間醫藥費自負
    額，及向友聯產物保險公司斗六分公司函查本件車禍理賠金額。
    理      由
一、本件原告主張：被告乙○○於民國八十八年六月二十日上午四時五十分許，駕駛
    車號ＩＸＣ－二一二號重機車，由南往北方向行駛，行經雲林縣西螺鎮○○里○
    ○街接近五福街口附近，原應注意車輛行駛時，駕駛人應注意車前狀況，並隨時
    採取必要之安全措施，竟疏未注意，由後追撞手推二輪車同向步行於前之原告丙
    ○，致原告跌倒於地，受有外傷性顱內出血之傷害，而於手術後呈反應遲鈍、言
    語表達有嚴重障礙及四肢無力之重傷害，依侵權行為之法律關係，請求被告賠償
    醫葯費六十二萬二千一百六十一元，增加生活上需要預估尚須之七十萬元，及慰
    藉金一百二十萬元，合計二百五十二萬二千一百六十一元，並加計起訴狀繕本送
    達被告翌日起算之法定遲延利息．被告則以：車禍發生後，伊已代付醫藥費十一
    萬元，另強制汽車責任保險已向原告理賠一百一十萬四千零一十五元，應予扣除
    ，且以原告違反道路交通安全規則之規定，未靠右邊行駛，亦與有過失，亦可過
    失相抵，原告係自八十九年九月份起始僱用外勞照顧等語，資為抗辯。
二、按原告主張，被告於民國八十八年六月二十日上午四時五十分許，駕駛車號ＩＸ
    Ｃ－二一二號重機車，由南往北方向行駛，行經雲林縣西螺鎮○○里○○街接近
    五福街口附近，原應注意車輛行駛時，駕駛人應注意車前狀況，並隨時採取必要
    之安全措施，而依當時天候陰、夜間無照明、直路、路面濕潤、無缺陷、無障礙
    物、視距良好之情形，竟疏未注意，由後追撞手推二輪車同向步行於前之原告，
    致原告跌倒於地，受有外傷性顱內出血之傷害，而於手術後呈反應遲鈍、言語表
    達有嚴重障礙及四肢無力之重傷害等事實，為被告所自認，核與告訴人即原告之
    夫歐德敏於刑事偵審中指訴之情節相符，並有道路交通事故調查報告表一件及照
    片五張附刑卷可稽。而原告丙○經開顱手術後，目前反應遲鈍、言語表達有嚴重
    障礙、眼神呆滯、四肢無力須坐輪椅，有慈愛綜合醫院診斷證明書一紙在卷，其
    日常生活完全依賴他人照顧，難於治療回復原狀，自屬重傷害無訛。按汽車行駛
    時，駕駛人應注意車前狀況，並隨時採取必要之安全措施，道路交通安全規則第
    九十四條第三項定有明文。本件被告領有駕駛執照，對於上開規定自應知之甚詳
    。查依當時係陰天、夜間無照明、直路、路面濕潤、無缺陷、無障礙物、視距良
    好等情，有道路交通事故調查報告表在卷可憑，在客觀上並非不能注意，被告竟
    疏未注意，自後撞及手推二輪車步行於同向在前之原告，其行為自有過失，又原
    告確因本件車禍受有外傷性臚內出血等傷，有診斷證明書一紙在卷足憑，則被告
    之過失行為與原告所受之傷害間，顯有相當因果關係，被告並經本院刑事庭以過
    失重傷害罪判處有期徒刑四月確定，有本院八十九年度交上易字第六八一號刑事
    判決一紙在卷可稽，復經本院依職權調卷查明屬實。被告雖辯稱係伊未直接撞到
    原告，是機車後右側貨架擦撞原告手推車而致原告摔倒云云，惟查依道路交通事
    故調查報告表顯示，機車刮地痕長一．一公尺，路面有一灘血跡，手推車翻倒，
    及原告頭、肩部受傷，顱內出血，經送醫急救後反應遲鈍，言語表達有嚴重障礙
    ，四肢無力，需坐輪椅，日常生活全依賴他人照顧（見警卷診斷證明書），其撞
    擊力應甚強大，被告所辯，應非可採。原告主張被告過失傷害其身體，涉有侵權
    行為，堪信為真。
三、按「因故意或過失不法侵害他人之權利者，負損害賠償責任」，「不法侵害他人
    之身體或健康者，對於被害人因此喪失或減少勞動能力或增加生活上之需要時，
    應負損害賠償責任」。「不法侵害他人之身體、健康、名譽或自由、信用，隱私
    、貞操或不法侵害其他人格法益而情節重大者，被害人雖非財產上之損害，亦得
    請求賠償相當之金額」。民法第一百八十四條第一項前段、第一百九十三條第一
    項及第一百九十五條第一項分別定有明文，是原告依侵權行為之法律關係，請求
    被告賠償損害，於法自屬有據。茲審酌各項賠償金額如下：
（一）醫葯費：原告主張因此次車禍受傷後，住院手術治療，迄未治癒，已支出之醫
      藥費六十二萬二千一百六十一元，固據其提出收據為證，惟依保險法第一百三
      十五條準用第一百零三條規定，傷害保險之保險人固不得代位行使被保險人對
      於加害人之損害賠償請求權，惟全民健康保險法第八十二條規定：「保險對象
      因汽車交通事故，經本保險提供醫療給付者，本保險之保險人得向強制汽車責
      任保險之保險人代位請求該項給付。」全民健康保險法為保險法之特別法，依
      特別法優於普通法之原則，全民健康保險法第八十二條應優先於保險法第一百
      三十五條、第一百零三條之規定而為適用。從而全民健康保險之被保險人因汽
      車交通事故，經全民健康保險提供醫療給付者，全民健康保險之保險人自得向
      強制汽車責任保險之保險人代位請求該項給付。而依強制汽車責任保險法第三
      十條規定，於該範圍內，加害人或強制汽車責任保險之被保險人之損害賠償責
      任即因而解免，全民健康保險被保險人對於加害人之損害賠償請求權亦因而喪
      失。(最高法院八十八年度台上字第三五三號判決參照)經本院向醫院函查醫藥
      費自付額之金額結果，原告於秀傳醫院支出醫葯等費用自付額八萬八千五百九
      十五元（見本院卷第三十頁），除其中膳食費七百二十元，診斷書費一百元，
      非醫療所必需，於慈愛綜合醫院支出醫葯等費用自付額三萬一千四百六十八元
      及一萬九千九百六十九元有慈愛醫院函可稽（本院卷三五頁），其中膳食費二
      千六百七十三元，五千二百二十元，診斷書費一百元，非醫療所必需，應予扣
      除，其餘十三萬一千二百一十九元應予准許，其餘五十萬二千零九十八元，原
      告未舉證證明另有其他健保以外支出，應均係健保給付，揆諸上開說明，自不
      應准許。
（二）增加生活需要：原告主張伊現在還在包尿布尚須至慈愛醫院做復健，且為了照
      顧原告須請外勞看護，一個月的工資加上健保費約在一萬九千元左右，此為增
      加生活上需要的費用，預估須七十萬元。查原告為廿七年十二月十日生，於車
      禍發生時為六十一歲，已無勞動能力，其車禍後因腦外傷，腦出血，致右側偏
      癱及失語症，吞嚥因難，大小便失禁，經復健治療，平衡能力進步，可在扶持
      下短暫站立，但日常功能受限，溝通依舊困難，右側肢體偏癱無力，：：，需
      他人操控輪椅代步，無法從事任何工作，暫時需人餵食，需人扶助，沐浴更衣
      ，且喪失言語能力，有農民健康保險殘廢診斷書附本院卷四六頁可稽，被告對
      之亦不爭執，可見原告殘廢情形嚴重，日常生活全依賴他人照顧，原告主張須
      雇請外勞看護，被告對之亦未為爭執，僅辯稱原告自八十九年九月才開始雇用
      ，惟原告主張伊前已雇用外勞，現為第二次雇用，被告則未為爭執，按我國最
      低工資八十八年為一萬五千八百四十元，一年為十九萬零八十元，原告車禍時
      六十一歲，依行政院主計處統計各國平均餘命，我國八十八年度女性為七十八
      歲，有各國平均餘命表可稽，則原告尚有平均餘命十七年，依霍夫曼式扣除中
      間利息，原告終身需支出增加生活需要二百卅八萬八千七百零二元。
（三）慰藉金：原告因車禍外性顱內出血，經手術後又施行氣管造口術，術後又患敗
      血症，於八十八年六月至彰化秀傳醫院，於同年十月廿八日出院，有秀傳醫院
      診斷證明書附警卷可按，原告因車禍所受痛苦自甚鉅大，審酌兩造原為鄰居，
      均種菜，因早起摘菜赴市場，視線不明而出此車禍，而被告係廿七年十月五日
      生，與原告同庚，不識字，收入僅可餬口，其妻許瓊鄉罹患直腸癌，其孫曾盈
      凱、曾盈慈曾遭灼傷，尚須繼續治療，有重大傷病卡診斷證明書及戶籍謄本，
      附本院卷二五至二八頁可按，經斟酌兩造之經濟能力及原告所受痛苦之程度，
      原告請求一百廿萬元尚嫌過高，應以八十萬元為適當。
四、損害之發生或擴大，被害人與有過失者，法院得減輕賠償金額或免除之。民法第
    二百十七條第一項規定甚明，查依道路交通事故調查報告表顯示，原告血漬在道
    路中央，機車刮地痕在中央靠右側，手推車倒在中央偏右，機車停在手推車前方
    右側，應認撞擊點在血漬處，則原告行進時應係未靠右行走，按道路交通安全規
    則第六條規定手拉貨車、板車應分類為慢車，而慢車應靠右側路邊行駛，為同規
    則第一百二十四條所明定。原告凌晨天際未明之際，手拉貨車未靠右行走，致被
    告發現時閃避不及而自後撞上，原告對車禍之發生，亦與有過失，被告執此抗辯
    ，為可採，審酌被告騎車未注意車前狀況等情狀，及雙方對車禍發生原因力之強
    弱，認被告賠償責任應減輕百分之二十，則醫藥費在一萬零四千九百七十五元，
    增加生活需要在一百九十萬五千三百六十一元，慰藉金在六十四萬元範圍內，應
    由被告賠償，但增加生活需要部分原告僅請求七十萬元，應就七十萬元准許之。
    計被告應賠償一百四十四萬四千九百七十五元。
五、被告另抗辯伊參加「機車第三人責任保險」已由友聯產物保險公司理賠一百一十
    一萬元四千零一十五元整，由原告具領，另由被告代墊住院期間之醫療費用一十
    一萬元正，合計已賠償一百二十二萬四千零十五元，並為原告所自認，復有友聯
    產物保險公司函附本院卷三十二頁可憑，按強制汽車責任保險法第三十條規定「
    保險人依本法規定給付之保險金，視為加害人或被保險人損害金額之一部分；加
    害人或被保險人受賠償時，得扣除之」，原告既已受領前開強制汽車責任保險之
    保險金及被告墊付之醫藥費，自應扣除已受領部分，故被告應再給付原告之金額
    為廿二萬零九百六十元。
六、按給付無確定期限者，債務人於債權人得請求給付時，經其催告而未為給付，自
    受催告時起，負遲延責任，其經債權人起訴而送達訴狀與催告有同一之效力。遲
    延之債務，以支付金錢為標的者，債權人得請求依法定利率計算之遲延利息，而
    應付利息之債務其利率未經約定，亦無法律可據者，週年利率為百分之五，為民
    法第二百廿九條第一項、第二項、第二百三十三條第一項及第二百零三條所明定
    ，被告應以金錢為賠償且未定有確定之給付期限，則原告請求自受催告時即自附
    帶民事訴訟訴狀繕本送達被告翌日（即八十九年四月廿七日）起，依法定利率年
    息百分之五計算之遲延利息，自屬有理。
七、從而，原告基於侵權行為之損害賠償請求權，請求被告賠償原告廿二萬零九百六
    十元，及自附帶民事訴訟訴狀繕本送達被告翌日（即八十九年四月廿七日）起，
    至清償日止，依法定利率年息百分之五計算之遲延利息部分，洵屬正當，應予准
    許。逾此部分所為之請求，為無理由，應予駁回。
八、假執行之宣告：本件原告勝訴部分金額未逾一百萬元，依民事訴訟法第四百六十
    六條第一項規定，被告並不得上訴第三審，原告已無宣告假執行之必要，至原告
    敗訴部分，其假執行之聲請已失所依附亦無宣告假執行之餘地，原告假執行之聲
    請均應駁回。
據上論結：本件原告之訴，為一部有理由，一部無理由，依民事訴訟法第七十九條但
書判決如主文。
中      華      民      國    八十九    年      十      月    十七      日
                                      臺灣高等法院臺南分院民事第一庭
~B1        審判長法官  黃  崑  宗
~B2              法官  胡  景  彬
~B3              法官  楊  子  莊
右正本證明與原本無異。
原告如對本判決上訴，須於判決送達後二十日內向本院提出上訴狀，未表明上訴理由
者，應於上訴後二十日內向本院提出理由書。
被告不得上訴。
中      華      民      國    八十九    年      十      月    十九      日
~B        法院書記官  周  美  莉


司法院資訊處製作；財團法人民間司法改革基金會備份。
